臺灣臺中地方法院刑事判決　　　　　　　　　　　　九十一年度訴字第一四九九號
　　公　訴　人　臺灣臺中地方法院檢察署檢察官
　　被　　　告　乙○○
右列被告因妨害自由案件，經檢察官提起公訴（九十年度偵續字第七０號），本院判
決如左：
    主  文
乙○○以強暴妨害人行使權利，處拘役拾日，如易科罰金，以佰元折算壹日。
    事  實
一、乙○○與甲○○為鄰居，緣於乙○○其住處即臺中縣豐原市○村路四六五巷一０
    ０之八號前六公尺寬巷道，雖非供公眾往來通行道路，然於民國（下同）六十九
    年間興建之初即設有非法定之迴車道，此事於八十六年間為甲○○所獲知，至此
    乙○○與甲○○間即因通行道路一事而不睦，並互有訴訟，詎乙○○於尚未確定
    該迴車道是否確僅供其單獨使用之際，為排除甲○○使用之權利，竟基於妨害朱
    洲茂使用上開巷道迴車權利之犯意，於八十九年七月五日下午七時許，甲○○之
    妻陳麗惠瀕臨分娩，甲○○即駕駛車牌號碼ＯＺ─九三六二號自小客車搭載其妻
    欲至醫院，當甲○○駕車在上開乙○○住處前巷道迴轉時，竟持鐵條站在甲○○
    駕駛之自小客車前，阻止甲○○駕車離去，藉此施強暴予甲○○，妨害甲○○行
    使上開巷道迴車之權利，約五分鐘後，甲○○呼叫家人報警，甲○○之父朱清和
    旋持照相機欲蒐證，乙○○見狀始離去並將鐵條丟棄。
二、案經甲○○訴由臺中縣警察局豐原分局報請臺灣臺中地方法院檢察署檢察官偵查
    起訴。
    理  由
一、訊據被告乙○○矢口否認有何右揭犯行，辯稱：告訴人甲○○開車過來時，伊雖
    有與告訴人理論，但鐵條是告訴人要打伊，伊才交給警察，另上開巷道為伊私人
    所有，伊自七十年間買來後，即未設置迴車道，實際上也未供作迴車道使用，告
    訴人並無使用權利，伊僅要與告訴人理論為何進入私人土地云云。經查：
（一）、被告持鐵條阻止告訴人駕車離去事實，除據告訴人指訴綦詳，亦經在場證人
        即告訴人之妻陳麗惠、及經告訴人呼叫至現場之證人即告訴人之父朱清和及
        告訴人之妹朱束惠於偵查中證述明確，並有告訴人提出之現場照片五張在卷
        可證，其中二張並顯示被告當時正在阻擋告訴人駕車離去（見臺灣臺中地方
        法院檢察署八十九年度他字二九二九號偵查卷第十頁），此外，當時告訴人
        係因其妻懷胎足月已近預產期，突然肚子陣痛而欲駕車載至醫院就診，在被
        告屋前迴車時為被告持鐵條威脅阻止，乃喊叫其父朱清和解圍，並由其妹朱
        束惠報警等情，除據告訴人之指訴外，並有告訴人之妻陳麗惠於同日晚上至
        中國醫藥學院附設醫院門診之收據附卷可資佐證，足證當晚告訴人之妻陳麗
        雲確曾至中國醫藥學院附設醫院就診，則於當時情況緊急之下，衡情告訴人
        若非受被告脅迫阻止，告訴人應無瑕逗留與被告爭吵，顯見告訴人之指訴，
        並非被告所稱為挾怨報復；又觀之：被告於警訊時辯稱：鐵條係告訴人就地
        拾起要故意害伊云云（見同上開偵查卷第十八頁），於偵查中改辯稱：伊有
        拿鐵條，是撿起來放在鐵櫃旁云云（見同上開偵查卷第四九頁），於審理時
        復又辯稱：鐵條是告訴人要打伊，伊才交給警察云云，則被告就該鐵條如何
        而來乙節辯詞反覆不一，更顯其心虛，再參以其於偵查中曾自承當時拿持鐵
        條等情，可徵被告前揭於本院審理時所辯顯為卸責之詞，不足採信，告訴人
        之指訴應堪採信，可見被告當時確有持鐵條阻止告訴人駕車離去，藉此施強
        暴予告訴人。
（二）、上開巷道即臺中縣豐原市鐮子坑口八十七之四六號之土地，屬被告所有，且
        依法免設法定迴車道，有臺中縣政府八十七年十一月二十七日八七府工程字
        第三一二六五一號函、六十九年四月二十五日農水見第八六五號開挖整地圖
        、土地所有權狀及登記謄本各一張附卷可按，又該處免設迴車道，又非袋地
        ，並經本院民事判決以八十五年訴字第一０七二號認定在案，且台中縣政府
        於八十七年十月廿七日會同相關單位人員至實地會勘結果，雖本府六九－二
        五九三號建照卷內之位置標示有三、六公尺寬現有巷道，惟現場己無該巷道
        存在，無民法第八五二條及七六九條所規定之適用要件，至於所陳六九－二
        五九三號建照、使照內之建築配置圖與實際不符乙節，應循相關法規處置為
        妥等情，亦有台中縣政府八十八年六月廿二日八八府工都字第一四一四三五
        號函被告之函示一份在卷可按。惟上開巷道於建築之初即劃定為私設道路，
        有臺中縣政府（６９）建都使字第２５９３號使用執照核准基地檢討圖在卷
        可證，另上開巷道於建築之初設計為私設道路，並作為迴車道使用，另有臺
      中縣政府八十九年一月二十八日八九府工建字第三○九三二號函可證，該函
        說明三記載：「有關私設巷道出口乙節，係依據六九─二五九三號建照案內
        圖說記載並劃設有迴車道，應保持暢通，不得阻塞」（見臺灣臺中地方法院
        檢察署九十年度偵續字第七十號偵查卷第十四頁）等語，並有臺中縣政府九
        十一年三月五日府工建字第○九一○三四五四六○○號函、丙○○建築師事
        務所八十九年十一月十日覆臺中縣政府信函各一紙附卷可按，並經建築之初
        承辦建築相關業務之建築師即證人丙○○證稱：「（問：當時六十九工建字
        第二五九三號有無設迴車道？答：那是業者要求的，依照建築技術規則施工
        篇是沒有這樣的規定，業者當時蓋了九戶，因為要求出入方便，實際上也有
        設置）」、「（問：既然兩邊皆可出入，為何需要迴車道？答：那是業者要
        求的，那是私設，不是法定的。因為一邊六米，一邊三米六，所以那邊比較
        窄）」、「（問：有無明顯標示那是迴車道？答：我們圖上有標示那是迴車
        道，那是給他們出入方便，現在的樣子跟當初的樣子已經不一樣了。在設計
        圖上有規劃那是迴車道，實際上我們做成馬路，等於馬路延伸過去）」等語
        ，可見上開迴車道是否確僅供被告乙○○單獨使用乙節，確未確定而有爭議
        。又被告與告訴人間雖就前揭迴車道問題多次涉訟，惟尚未確定，且台中縣
        政府之函文時而稱：依法免設法定迴車道，現場己無該巷道．．等語，時而
        又稱劃設有迴車道，應保持暢通，不得阻塞等語，前後並無一致之見解，尚
        難認被告即無使用前揭迴車道之權利。
（三）、雖同住於上開被告及告訴人巷內之鄰居林英霆於八十九年七月二十日警訊時
        曾稱：不曾使用上開巷道為迴車道，以為該處為被告所有等語，惟此亦經同
        住於上開被告及告訴人巷內之鄰居洪敏及張欽旭證稱：因上開巷道為被告長
        期以鐵條放置，所以未使用為迴車道，已習慣倒車出去等語（見臺灣臺中地
        方法院檢察署八十九年度他字二九二九號偵查卷第二三至二五頁），則同住
        於上開被告及告訴人巷內之鄰居未曾使用上開巷道，係因被告於上堆放鐵條
        所致，並非認上開巷道為被告所有，不得使用，故被告辯稱：實際上未供作
        迴車道使用云云，顯不足採。
（四）、又上開巷道經告訴人之父朱清和另提起確認公用地役關係之訴訟，經臺中高
        等行政法院以裁定駁回在案，惟此係確認公法上公用地役關係之公法訴訟，
        與前揭告訴人享有使用上開巷道為迴車用之私法上權利無涉，自無影響告訴
        人使用上開巷道之權利。
（五）、被告復辯稱：對設置迴車道之事，並不知情，八十六年增建三樓時，伊係委
        託律師事務所申請，當時並無迴車道，伊亦不知道那是如何申請，如何劃的
        云云，惟被告於本院九十一年八月二十日審理時已供稱：「當時申請增建三
        樓時，我送件六次都被打回來，因為說要按照六十九年的來辦理。」等語，
        再參以被告與告訴人之父於八十五年間已就上開巷道發生爭執，提出民事訴
        訟，有本院八十五年度訴字第一○七二號民事判決認定在案，被告豈有不知
        之理？
（六）、綜上所述，被告於該迴車道是否確僅供其單獨使用尚未確定之際，為排除告
        訴人使用之權利，竟於前揭時地，於告訴人使用上開巷道迴轉時，持鐵條站
        在告訴人駕駛之自小客車前，阻止告訴人離去，其有妨害告訴人行使權利之
        故意甚明，被告所辯顯係卸責之詞，不足採信，本件事證明確，被告犯行洵
        堪認定。
二、核被告所為，係犯刑法第三百零四條第一項以強暴妨害他人行使權利罪。爰審酌
    被告與告訴人之父長期不睦，互相纏訟多年，遂以此方式妨害告訴人行使權利，
    及其犯罪手段、動機、所生危害及犯後飾詞否認犯行等一切情狀，量處如主文所
    示之刑，並諭知易科罰金之折算標準。
三、另被告行為後，刑法第四十一條業已於九十年一月十日修正公布，同年月十二日
    生效，修正後刑法第四十一條第一項前段規定「犯最重本刑為五年以下有期徒刑
    以下之刑之罪，而受六個月以下有期徒刑或拘役之宣告，因身體、教育、職業、
    家庭之關係或其他正當理由，執行顯有困難者，得以一元以上三元以下折算一日
    ，易科罰金。」，與修正前刑法第四十一條規定「犯最重本刑為三年以下有期徒
    刑以下之刑之罪，受六個月以下有期徒刑或拘役之宣告，因身體、教育、職業、
    家庭之關係，執行顯有困難者，得以一元以上三元以下折算一日，易科罰金。」
    不同，而本件被告所犯係最重本刑為三年以下有期徒刑之罪，依修正前之刑法第
    四十一條本即得易科罰金，惟刑法第四十一條既經修正，被告犯罪時間係八十四
    年二月二十一日，雖在修正前，本件仍應援引修正後之刑法第四十一條第一項前
    段，併予敘明。
四、公訴意旨另以：被告於前揭時、地，持鐵條站在告訴人駕駛之自小客車前，脅迫
    阻止告訴人駕車離去，而剝奪甲○○之行動自由，因認被告另涉有刑法第三百零
    二條第一項剝奪行動自由罪嫌，而與被告所犯以強暴妨害他人行使權利罪部分係
    一行為觸犯二罪名，為想像競合犯，從一重依剝奪行動自由罪處斷。經查：按刑
    法第三百零二條之妨害自由罪，係妨害他人自由之概括規定，如以使人行無義務
    之事，或妨害人行使權利為目的，需其施強暴、脅迫已達於剝奪人行動自由之程
    度，始成立本罪，惟如前述，被告雖持鐵條站在告訴人駕駛之自小客車前，阻止
    告訴人駕車離去，藉此施強暴予告訴人，然本院於九十一年十月九日至現場勘驗
    ，勘驗結果為：「通路進來共有九戶，一００之七號（告訴人上開之住處）與一
    ００之八號（被告上開之住處）相比鄰，自一００之七號量至坡崁分別為六公尺
    四十公分及五公尺五十公分，自一００之八號量至坡崁長度為八公尺三公分，自
    一００之七號與一００之八號交接處量至置物處為八公尺三十公分，自一００之
    八號之北測量至置物處為四公尺六十八公分。」，有勘驗筆錄、附圖及照片附卷
    可稽，依此以觀，前揭寬八公尺三公分，長十一公尺三十公分之空地，縱被告阻
    擋於告訴人之前，告訴人大可倒車或下車後逃離現場，況當告訴人之父持照相機
    欲蒐證，被告見狀即離去並將鐵條丟棄，顯見被告施強暴未達於剝奪告訴人行動
    自由或私行拘禁之程度，自與刑法第三百零二條妨害自由罪之構成要件有間，公
    訴人就此部分犯行提起公訴，本應為無罪諭知，惟此部分犯行與前開已成罪部分
    具有想像競合犯之裁判上一罪關係，自不另為無罪之諭知，附此敘明。
據上論斷，應依刑事訴訟法第二百九十九條第一項前段，刑法第三百零四條第一項、
修正後刑法第四十一條第一項前段，罰金罰鍰提高標準條例第一條前段、第二條，判
決如主文。
本案經檢察官陳忠榮到庭執行職務。
中       華       民       國    九十一    年    十一    月    十三     日
                                    臺灣臺中地方法院刑事第三庭
                                          法  官   吳  進  發
右正本證明與原本無異。
如不服本判決，應於判決送達後十日內向本院提出上訴狀，上訴於臺灣高等法院臺中
分院( 須附繕本 )。
                                          書記官
中       華       民       國    九十一    年    十一月    十四     日
附錄論罪法條：
刑法第三百零四條
以強暴、脅迫使人行無義務之事或妨害人行使權利者，處三年以下有期徒刑、拘役或
三百元以下罰金。
